臺灣高等法院民事裁定　　　　　　　　　96年度抗字第1121號
抗　告　人　甲○○
　　　　　　乙○○
　　　　　　丁○○
　　　　　　戊○○
　　　　　　丙○○
共　　　同
代　理　人　李國煒律師
上列抗告人因請求拆屋還地等事件聲請命相對人己○○追加為原
告，對於中華民國96年6月1日臺灣桃園地方法院95年度重訴字第
317號裁定，提起抗告，本院裁定如下：
    主  文
抗告駁回。
抗告費用由抗告人連帶負擔。
    理  由
一抗告人聲請及抗告意旨略以：伊等對於坐落桃園縣蘆竹鄉○○
  ○○段溪州小段0249之0104地號土地（下稱系爭土地），與相
  對人間存有分別共有及公同共有關係；詳言之，抗告人乙○○
  、丁○○、戊○○及丙○○等4人係分別共有應有部分12分之1
  ，抗告人甲○○、相對人己○○等２人之應有部分，除各有分
  別共有部分9分之1外，尚有公同共有部分9分之1。至案外人李
  珍樹即系爭土地之另一分別共有人，已於民國70年11月 6日死
  亡，然其繼承人迄未辦理繼承登記。伊等於95年 4月間始發現
  系爭土地遭李宗明、李正雄、李阿灶竊佔527平方公尺， 並連
  同渠等共有與系爭土地毗鄰之同段0249之0105地號等10筆土地
  一併出租予陳石川；而李光雄亦未徵得伊等之同意，即將系爭
  土地擅自出租予晉怡股份有限公司（下稱晉怡公司）及陳石川
  （即晉怡公司法定代理人）；另美商亞洲美樂家有限公司（下
  稱美樂家公司）及柯邁凱（McKay F. Christensen，即美樂家
  公司法定代理人）亦無權占有系爭土地，於其上私設巨型廣告
  看板、柏油道路、供作停車場使用。上揭侵權行為人皆係侵害
  伊等權利而受有相當於租金之利益，爰依共同侵權行為及不當
  得利之法律關係對提起本件訴訟，並聲明：(1)李宗明、李正雄
  、李阿灶、陳石川、己○○應連帶給付甲○○分別共有持分比
  例新臺幣（下同）770,263元、 連帶給付己○○及甲○○公同
  共有應有部分比例770,263元、 連帶給付乙○○、丁○○、戊
  ○○、丙○○2,310,788元 及自起訴狀繕本送達之翌日起至清
  償日止，按週年利率5％計算之利息。 (2)晉怡公司、陳石川應
  連帶給付甲○○分別共有應有部分比例770,263元、 連帶給付
  己○○及甲○○公同共有應有部分比例770,263元、 連帶給付
  乙○○、丁○○、戊○○、丙○○2,310,788元 及自起訴狀繕
  本送達之翌日起至清償日止，按週年利率5％計算之利息。
  (3)前二項之被告如有履行給付義務，他被告於其額度內同免責
  任。(4)李宗明、李正雄、李阿灶、晉怡公司、陳石川應將系爭
  土地上如附圖所示A、B、C、D、E、F部分之地上物拆除並將土
  地返還予共有人全體。(5)美樂家公司、柯邁凱應將系爭土地上
  如附圖所示D、F部分之地上物拆除，並將土地返還予共有人全
  體。(6)美樂家公司、柯邁凱應連帶給付甲○○分別共有應有部
  分比例172,315元、 連帶給付己○○及甲○○公同共有應有部
  分比例172,315元、 連帶給付乙○○、丁○○、戊○○、丙○
  ○516,496元 及自起訴狀繕本送達之翌日起至清償日止，按週
  年利率5％計算之利息。(7)美樂家公司、柯邁凱應自95年9月1
  日起至拆除地上物返還土地之日止，按月連帶給付甲○○分別
  共有應有部分比例10,770元、按月連帶給付己○○及甲○○公
  同共有應有部分比例10,770元、按月連帶給付乙○○、丁○○
  、戊○○、丙○○32,309元。上開訴之聲明第1項至第3項、第
  6項、第7項，因甲○○與己○○就系爭土地之9分之1應有部分
  為公同共有關係，訴訟標的對其等必須合一確定而應共同起訴
  ，然李光雄無正當理由拒絕同為原告，遂聲請命李光雄追加為
  原告。乃原法院僅命己○○就上開訴之聲明第6、7項部分追加
  為原告，竟就伊聲請命己○○就上開訴之聲明第1、2、3 項追
  加為原告之部分，予以駁回，致伊等本於系爭土地之公同共有
  關係請求給付損害賠償部分，將因不適格而無法請求，爰提起
  抗告，求予廢棄原裁定不利部分，改命李光雄就伊等於96年4
  月2日民事補充理由（三）狀中訴之聲明第1、2 項部分追加為
  原告云云。
二乙○○、丁○○、戊○○及丙○○等4人所提抗告部分：
  按為訴訟標的之權利，非數人共同不得行使者，固須數人共同
  起訴，原告之適格，始無欠缺。惟民法第821條規定， 各共有
  人對於第三人得就共有物之全部為本於所有權之請求，此項請
  求權，既非必須由共有人全體共同行使，則以此為標的之訴訟
  ，自無由共有人全體共同提起之必要。所謂本於所有權之請求
  權，係指民法第767條所規定之物權的請求權而言， 故對於無
  權占有或侵奪共有物者，請求返還共有物之訴，對於妨害共有
  權者，請求除去妨害之訴，對於有妨害共有權之虞者，請求防
  止妨害之訴，皆得由各共有人單獨提起，惟請求返還共有物之
  訴，依民法第821條但書之規定， 應求為命被告向共有人全體
  返還共有物之判決，不得請求僅向自己返還。至債權的請求權
  ，例如共有物因侵權行為而滅失毀損之損害賠償請求權，固不
  在民法第821條規定之列，惟應以金錢賠償損害時 (民法第196
  條、第215條規定參照)，其請求權為可分債權，各共有人僅得
  按其應有部分，請求賠償，即使應以回復原狀之方法賠償損害
  ，而其給付不可分者，依民法第293條第1項之規定，各共有人
  亦得為共有人全體請求向其全體為給付，故以債權的請求權為
  訴訟標的之訴訟，無論給付是否可分，各共有人均得單獨提起
  ，以上係就與第三人之關係言之，若共有人之一人，越其應有
  部分，行使所有權時，他共有人得對之行使物權的或債權的請
  求權，並得單獨對之提起以此項請求權為標的之訴，尤不待言
  （司法院院字第1950號解釋參照）。經查，乙○○、丁○○、
  戊○○及丙○○等4人對於系爭土地， 既係基於分別共有人之
  地位有所請求，是依上開說明，其等本得單獨提起上揭訴之聲
  明第1、2項部分之訴，自無聲請命己○○追加為原告之必要。
三甲○○所提抗告部分：
  (一)按公同共有物之處分及其他權利之行使，除其公同關係所由
    規定之法律或契約另有規定外，應得公同共有人全體之同意
    ，為民法第828條第2項所明定，是以公同共有之財產為訴訟
    標的，固應得公同共有人全體之同意，但公同共有物被一部
    分公同共有人為處分，而其他公同共有人對之提起訴訟時，
    如已得處分行為人 (包含同意處分人) 以外之公同共有人全
    體之同意，則無論公同共有人中之一人或數人，自均得單獨
    或共同起訴，要不能謂其當事人之適格有所欠缺。申言之，
    倘公同共有物之共有人事實上無法得公同共有人全體之同意
    ，得由事實上無法得其同意之公同共有人以外之其他公同共
    有人單獨或共同起訴，行使公同共有物之權利；惟所謂「事
    實上無法得公同共有人之同意」，係指在一般情形下，有此
    事實存在，依客觀判斷，不能得其同意而言，如公同共有人
    間利害關係相反，或所在不明等屬之（司法院院字第1425號
    解釋、最高法院37年上字第6939號判例、89年臺上字第1934
    號判決參照）。又民事訴訟法第56條之1第1項之規定，固旨
    在解決數人必須一同起訴，否則當事人之適格即有欠缺之問
    題，為使該訴訟之原告不因其他依法應共同起訴之人任意拒
    絕同為原告，而無法以訴訟伸張或防衛其權利致失其訴訟救
    濟，乃明文規定法院得依聲請裁定命無正當理由而拒絕共同
    起訴之人追加為原告或擬制其為原告；但同時亦使該他人經
    法院斟酌原告起訴是否為伸張或防衛權利所必要等情形後，
    如認其有正當理由時，亦得不同為原告（同條增訂理由及最
    高法院93年臺抗字第403號裁定參照）。
  (二)查甲○○雖主張其與己○○對於系爭土地之應有部分9分之1
    為公同共有關係，惟自上揭訴之聲明第1、2項觀之，甲○○
    既聲明以「李宗明、李正雄、李阿灶、陳石川、己○○連帶
    給付甲○○分別共有持分比例770,263元、 連帶給付己○○
    及甲○○公同共有持分比例770,263元」、 「晉怡公司、陳
    石川連帶給付甲○○分別共有持分比例770,263元、 連帶給
    付己○○及甲○○公同共有持分比例770,263元」等語， 並
    陳稱系爭土地乃由己○○無權出租予晉怡公司、陳石川，而
    本於共同侵權行為及不當得利之法律關係，請求連帶給付賠
    償與相當於租金之利益，且追加己○○為被告。是依前開說
    明，甲○○既主張公同共有物被另一公同共有人為處分，則
    甲○○對之提起訴訟，自無庸得利害關係相反之己○○同意
    ，即得單獨提起本件訴訟。再者，甲○○既已主張系爭土地
    係由己○○無權出租予晉怡公司、陳石川，則基於己○○處
    於利害關係相反之立場，實難期待己○○為不利晉怡公司、
    陳石川之攻防與舉證，否則即等同迫使己○○對其不利之事
    實為自認，於訴訟程序中將陷入兩難困境，是己○○就此部
    分拒絕同為原告，尚難謂無正當理由。況甲○○亦對系爭土
    地分別共有應有部分9分之1，得基於分別共有人之地位有所
    請求，依前開說明，其等本得單獨提起上揭訴之聲明第1、2
    項部分之訴，自無聲請命己○○追加為原告之必要。
四綜上所述，原法院對抗告人求命李光雄就伊等於96年4月2日民
  事補充理由（三）狀中訴之聲明第1、2項部分追加為原告之部
  分，予以駁回，於法並無不合。抗告意旨指摘原裁定不當，求
  予廢棄，為無理由，爰裁定如主文。
中　　華　　民　　國　　96　　年　　7 　　月　　26　　日
                    民事第七庭
                        審判長法　官  鄭三源
　　　　　　　　　　　　　　　法　官  周美月
　　　　　　　　　　　　　　　法　官  湯美玉
正本係照原本作成。
本裁定除以適用法規顯有錯誤為理由，並經本院許可外，不得再
抗告。如提起再抗告，應於收受後10日內委任律師為訴訟代理人
向本院提出再抗告狀。並繳納再抗告費新台幣１千元。
中　　華　　民　　國　　96　　年　　7 　　月　　26　　日
　　　　　　  　　　　　　　　書記官  倪淑芳
